【裁判字號】    99,簡上,20
【裁判日期】    990820
【裁判案由】    竊盜
【裁判全文】
臺灣臺東地方法院刑事判決              99年度簡上字第20號
上  訴  人  臺灣臺東地方法院檢察署檢察官
被      告  丁○○○
輔  佐  人
即被告之子  丙○○
上列上訴人因被告竊盜案件，不服本院臺東簡易庭中華民國99年
5月14日99年度東簡字第208號第一審簡易判決（聲請簡易判決處
刑案號：99年度偵字第 555號）提起上訴，本院管轄之第二審合
議庭認不宜以簡易判決處刑，改適用通常程序審理，並自為第一
審判決如下：
    主  文
原判決撤銷。
丁○○○無罪，令入相當處所，施以監護壹年。
    理  由
一、聲請簡易判決處刑意旨略以：被告丁○○○意圖為自己不法
    之所有，於民國99年3月2日16時31分許，在臺東縣臺東市○○路 171號「乙○○○○」內，趁上開商店店員甲○○不注
    意之際，竊取上開商店內開架上陳列之「銀寶善存膜衣錠」
    1瓶（價值新臺幣450元），得手後藏置腋下，隨即離去，嗣
    經甲○○當場發現，經報警處理，並扣得上開遭竊之「銀寶
    善存膜衣錠」1瓶，因認被告涉有刑法第320條第 1項之竊盜
    罪嫌云云。
二、按不能證明被告犯罪或其行為不罰者，應諭知無罪之判決。
    依刑法第18條第1項或第19條第1項其行為不罰，認為有諭知
    保安處分之必要者，並應諭知其處分及期間，刑事訴訟法第
    301 條定有明文。次按行為時因精神障礙或其他心智缺陷，
    致不能辨識其行為違法或欠缺依其辨識而行為之能力者，不
    罰，刑法第19條第 1項則有明定。又刑法上之心神喪失與精
    神耗弱，應依行為時精神障礙程度之強弱而定，如行為時之
    精神，對於外界事務全然缺乏知覺理會及判斷作用，而無自
    由決定意思之能力者，為心神喪失；且刑法上所謂心神喪失
    人，非以其心神喪失狀態毫無間斷為必要，如果行為時確在
    心神喪失之中，即令其在事前事後偶回常態，仍不得謂非心
    神喪失人，最高法院分別著有26年渝上字第 237號、24年上
    字第2844號判例要旨可資覆按。而94年2月2日修正公布，並
    自95年7月1日施行之刑法上開條文，關於責任能力有無之判
    斷標準，係採生理學及心理學之混合立法體例，就生理原因
    要件，係以行為人有無精神障礙或其他心智缺陷為準，而心
    理結果部分，則以行為人辨識其行為違法之能力（即辨識能
    力），或依其辨識而行為之能力（即控制能力），是否因而
    不能或全然欠缺為斷；前者因事涉醫學上精神病科之專門學
    識，非由專門精神疾病醫學研究之人員或機構予以診察鑑定
    ，不足資為判斷，自有選任具該專門知識經驗者或囑託專業
    醫療機構加以鑑定之必要，倘經醫學專家鑑定結果，行為人
    行為時確有精神障礙或其他心智缺陷，則是否此等生理因素
    ，導致其違法行為之辨識能力或控制違法行為之能力，因而
    產生不能或欠缺之心理結果，亦即二者有無因果關係存在，
    得否阻卻刑事責任，應由法院依調查證據之結果，本於職權
    判斷評價之（最高法院96年度臺上字第5297號、第6368號判
    決意旨參照）。申言之，行為人之違法辨識或行為控制能力
    是否不能或全然欠缺之判斷標準，應在於行為人是否因上開
    生理上之原因而喪失或完全減損其社會判斷力，所謂對於外
    界事務之知覺理會及判斷作用，殊非指生理之知覺意識能力
    ，而係指心理上對外溝通感受與內在意欲控制之能力，又行
    為人之精神狀態究竟有無精神障礙或其他心智缺陷，固屬精
    神醫學之專門學問，非有專門精神醫學研究之人予以診察鑑
    定，自不易判斷之，但行為人辨識其行為違法或依其辨識而
    行為之能力是否不能或全然欠缺，仍屬刑法行為有責性之判
    斷範疇，其認定本應由法院依職權為之，不應再將之視為一
    種單純之醫學或心理學上概念，進而以此概念直接代替法院
    之判斷，是雖經醫學專家鑑定行為人之精神狀態，並提供某
    種概念，此衹不過作為法院判斷行為有責性之資料之一而已
    ，尚非唯一之決定標準，法院仍應綜合全案調查所得證據資
    料，以判斷行為人於行為時，有無違法辨識或行為控制能力
    不能或全然欠缺之情事。
三、聲請簡易判決處刑書認被告丁○○○涉有前揭竊盜罪嫌，無
    非係以被告於警詢及偵訊時之自白、證人甲○○於警詢時之
    指述、臺東縣警察局臺東分局扣押物品目錄表、贓物認領保
    管單、刑案現場照片等件資為論據。訊據被告矢口否認有何
    竊盜犯行，辯稱伊沒有拿東西云云，輔佐人即被告之子丙○○則到庭陳稱：被告精神狀態異常，意識不是很清楚，不知
    自己在作什麼，其應係去買東西，忘記付錢等語。經查：
(一)程序事項：
 1、輔佐人之指定：按被告或自訴人之配偶、直系或三親等內旁
    系血親或家長、家屬或被告之法定代理人於起訴後，得向法
    院以書狀或於審判期日以言詞陳明為被告或自訴人之輔佐人
    ；又被告或犯罪嫌疑人因智能障礙無法為完全之陳述者，應
    有第 1項得為輔佐人之人或其委任之人或主管機關指派之社
    工人員為輔佐人陪同在場，刑事訴訟法第35條第1項、第3項
    前段分別定有明文。查被告因有老年期癡呆症併妄想現象之
    精神障礙（詳如下述），顯無法為完全之陳述，本院為充分
    保障被告之意見陳述權，乃依職權指定其子丙○○為輔佐人
    ，並陪同被告到庭應訊，惟被告因非屬心智缺陷之智能障礙
    情形，尚無刑事訴訟法第31條第 1項所定指定辯護人之適用
    ，合先敘明。
 2、停止審判之事由：按被告心神喪失者，應於其回復以前停止
    審判，刑事訴訟法第294條第1項固有明定，然觀諸被告於本
    院審理時，對本院所訊關於其年籍資料、罪名及權利事項告
    知是否理解、是否選任辯護人等問題時，表達上雖多以點頭
    或搖頭方式回應之，惟其對本院所訊問題及應答之理解上尚
    無障礙，足徵被告於本院審理時之精神狀態並未達心神喪失
    之程度，自不具有前開應停止審判之法定事由，併此陳明。
 3、證據能力之說明：按所謂證據能力，指證據得提出於法院調
    查，以供作認定犯罪事實存否之用所具備之形式資格，而證
    據能力之有無，即證據是否適格，悉依相關法律定之，不許
    法院自由判斷。無證據能力之證據資料，應先予以排除，不
    得作為判斷之依據，故證據資料必先具有證據能力，容許為
    訴訟上之證明，並在審判期日經合法調查後，始有證明力可
    言，而得進一步為法院評斷其能否證明某種待證事實有無之
    實質證據價值（最高法院95年度臺上字第3764號、96年度臺
    上字第5979號判決意旨參照）。又依法律規定為有證據能力
    之證據，於其條文如係規定應符合一定之要件，始例外取得
    證據能力者，如刑事訴訟法第159條之5規定之「明示或擬制
    同意」及「證據適當性」等要件，於個案審判上如何認定其
    符合規定之要件，自應於判決理由內，依其調查所得為必要
    之說明。茲就本案所涉之證據能力部分，分列說明如下：
 (1)按92年2月6日修正公布，同年9月1日施行之刑事訴訟法增訂
    傳聞法則及例外規定，於第159條第1項修正為「被告以外之
    人於審判外之言詞或書面陳述，除法律有規定者外，不得作
    為證據」，該條所稱「法律有規定」得作為證據者，乃傳聞
    法則之例外規定，例如同法增訂之第159條之1至第159條之5
    等，此均屬有證據能力之法律規定。次按被告以外之人於審
    判外之陳述，雖不符同法第159條之1至第159條之4之規定，
    而經當事人於審判程序同意作為證據，法院審酌該言詞陳述
    或書面陳述作成時之情況，認為適當者，亦得為證據。當事
    人、代理人或辯護人於法院調查證據時，知有第159條第1項
    不得為證據之情形，而未於言詞辯論終結前聲明異議者，視
    為有前項之同意，同法第159條之5定有明文，究其立法意旨
    在於傳聞證據未經當事人之反對詰問予以核實前，原則上先
    予排除，惟若當事人業已放棄反對詰問權，於審判程序中表
    明同意該等傳聞證據可作為本案證據，或於言詞辯論終結前
    未曾聲明異議者，基於尊重當事人對傳聞證據之處分權，且
    證據資料愈豐富，愈有助於真實發見之理念，並強化言詞辯
    論之功能，使訴訟程序得以聚焦爭點，集中審理與順暢進行
    ，上開傳聞證據亦有證據能力。另按刑事訴訟法第159條之5
    之規定，僅在強調當事人之同意權得取代其反對詰問權，使
    傳聞證據得作為證據，並無限制必須不符合同法第159條之1
    至第159條之4規定，始有適用，亦即依目的解釋之方法，第
    159條之5並不以被告以外之人於審判外之陳述「必不符合」
    第159條之1至第159條之4有關傳聞法則例外規定之情形，始
    有其適用（臺灣高等法院暨所屬法院96年度法律座談會刑事
    類提案第26號研討結果足資參照）。經查，本判決下列所引
    用被告以外之人於審判外之言詞或書面陳述，固均屬傳聞證
    據，惟當事人及輔佐人於本院準備程序及審理期日中，就聲
    請簡易判決處刑書所載證據資料之證據能力乙節均同意作為
    本案之證據，而就非聲請簡易判決處刑書所載證據資料之證
    據能力，則迄至本案言詞辯論終結時，對於該等傳聞證據既
    皆已知其情，猶未聲明異議，本院審酌上開證據資料製作時
    之情況，製作人與被告間並無恩怨嫌隙，衡諸製作當時應無
    刻意誣陷或迴護被告之情，復查無其他違法不當取證或證據
    容許性明顯過低等瑕疵，因認以之作為證據俱屬適當，揆諸
    前開規定與說明，該等證據資料均應有證據能力。
 (2)傳聞法則乃係對被告以外之人於審判外之言詞或書面陳述所
    為之規範，非供述證據即無傳聞法則之適用。又判斷是否為
    供述證據，即在於該項證據是否有經過「知覺」、「記憶」
    及「表達」之供述要素存在，而照片係傳達照相當時之現場
    實況，其所傳達者與現場實況之內容一致性，則係藉由機械
    運作本身之客觀性、邏輯性加以保障，換言之，照片並不存
    在人類經常對於現實情狀之知覺、記憶、表意而生錯誤或扭
    曲之情形，自非供述證據。本判決下列所引用之照片，參諸
    前開說明，既非供述證據，本無傳聞法則之適用，復查別無
    其他事證足以懷疑或證明該等照片有經偽造、變造等情形，
    此亦為當事人及輔佐人所不爭執，又該等照片與本案待證事
    實尚具有關聯性，且經合法攝得，自應認為有證據能力。
(二)實體部分：
 1、被告丁○○○於99年3月2日16時30分（聲請簡易判決處刑書
    誤載為16時31分）許，在臺東縣臺東市○○路 171號之臺灣
    屈臣氏個人用品商店股份有限公司臺東分公司所屬商店內，
    趁營業店員甲○○不注意之際，徒手竊取前揭商店內開架上
    陳列之「善存膜衣錠」1瓶（價值新臺幣450元），得手後藏
    置於其長褲左側口袋中（聲請簡易判決處刑書誤載為藏置腋
    下），旋欲步行離去，經甲○○立即發現而攔阻之，並報警
    處理，而當場扣得上開遭竊之「善存膜衣錠」物品等事實，
    業據證人甲○○於警詢時指述明確，並有臺東縣警察局臺東
    分局扣押物品目錄表、贓物認領保管單各 1紙、監視器翻拍
    照片3張、竊盜現場及扣案物品照片6張等件在卷可稽，被告
    事後翻異，空言卸責，不足採信，此部分之事實應屬信實，
    被告有竊盜之客觀行為，堪予認定。
 2、被告因有老年期癡呆症併妄想現象、入睡或維持睡眠之持續
    障礙症狀，自99年 3月18日起，在行政院衛生署臺東醫院精
    神科門診就醫，並由該院醫師楊國明為其診治，認被告之認
    知功能明顯退化，且判斷能力不佳乙情，有該院診斷證明書
    2 紙存卷可據，嗣經本院依職權囑託行政院衛生署臺東醫院
    就被告之精神狀態進行鑑定，該院醫師孔繁錦於99年 7月16
    日實施鑑定，並綜合被告之生活史、病史、身體檢查、精神
    狀態檢查、心理衡鑑，認被告現呈中度失智退化狀態，診斷
    其有老年期癡呆症併妄想現象，其於99年3月2日行為時，確
    有精神障礙或心智缺陷之原因，又既有此生理原因，確會致
    使被告不能辨識其行為違法，且欠缺依其辨識而行為之能力
    乙節，有該院99年 7月27日東醫精字第0990004906號函附之
    精神鑑定報告書附卷可按，而前開精神鑑定報告書乃係由精
    神科醫師所製作，並參酌被告先前之就醫紀錄及卷內相關事
    證，瞭解被告之生活史、病史，本於專業知識與臨床經驗，
    綜合診斷被告之症狀後所為之判斷，該鑑定報告書就被告所
    罹之老年期癡呆症併妄想現象，究係屬精神障礙或心智缺陷
    之生理原因等項，雖有用語未盡精確之微失，然無論就鑑定
    人之資格、鑑定之理論基礎、方法及論理過程等，自形式上
    及實質上而言，尚難謂有何瑕疵可指，應屬可信，足認被告
    於本案行為時，其生理上確有老年期癡呆症併妄想現象之精
    神障礙原因。再觀諸被告於本院審訊時之應答內容、眼神、
    表情及行為舉止等情狀，參以輔佐人到庭陳述之內容及被告
    於本案之犯罪手段與情節，可見被告尚有經濟收入堪認穩定
    之兒媳賴以維生，並非經濟狀況陷於窘迫之人，亦無竊取本
    案物品之急迫性，而被告於本案行為時，其心理上對外界事
    物溝通感受認知與內在意欲控制判斷之能力，苟與一般正常
    人無異，或雖因年邁而有顯著減低之情形，然其對於行為違
    法之辨識或依其辨識而行為之能力如非不能或全然欠缺，衡
    諸常情事理，大可事先向其兒媳索取現金以支付購物價金，
    抑或要求其兒媳代為購買之，殊無甘冒刑章典律繩諸己身之
    風險，而竊取購買容易，且價值非昂之物品；復參諸被告於
    99年3月2日偵訊時供承其係買東西發現錢不夠，想先將東西
    拿回家再來繳錢，其知悉買東西要付錢後，東西才能拿走，
    其當時忘記未付錢不能將東西拿走等語在卷，此顯非具一般
    正常邏輯之答話，亦徵其行為模式與一般正常人有所不同；
    又老年期癡呆症乃係精神衰退之疾病，屬器質性精神病，患
    者在智力及認知功能減退後，會對現實產生誤判、失定向感
    、混亂及嚴重之記憶障礙，若伴隨有其他精神病症狀發生，
    則代表患者之腦部認知及判斷能力已有減損乙事，乃公眾所
    周知之一般醫學常識，而被告行為時既有老年期癡呆症併妄
    想現象之精神疾病業如上述；證人即被告之媳許秀美於偵查
    中亦結稱被告最近幾年行為不太正常，其似有拿他人東西之
    習慣等語明確；輔佐人於本院審理時則陳稱渠鄰居有跟渠講
    ，被告來買東西都未付錢，要渠看好被告，渠曾尾隨被告至
    菜市場，發現被告未付錢即向他人拿東西等語在卷；另揆之
    前開醫事專門機構之精神鑑定報告書鑑定結果各節綜合判斷
    ，足徵被告於著手竊取本案物品之初，雖知悉購物須支付代
    價，否則任意取走係屬違法行為，然因其本身有老年期癡呆
    症併妄想現象之精神障礙，以致其雖知竊盜為法所不許，但
    因有上開精神障礙之生理原因，致其取得本案物品時，受限
    於腦部記憶上之障礙與缺損，而全然欠缺依其辨識以控制、
    約束自我行為之能力。
 3、綜上所述，被告雖有本案竊盜行為，然其於行為時有因精神
    障礙，致欠缺依其辨識而行為能力之情形，則其既無刑事責
    任能力，對之施以刑罰，已難達刑事處罰之目的，是揆諸前
    揭規定與說明，其所為之竊盜行為自屬不罰，依法應諭知被
    告無罪之判決。原審未查，認被告確有聲請簡易判決處刑書
    所載之犯行，遽依刑法第320條第1項規定對被告論罪科刑，
    尚有未洽，而檢察官以被告前於98年12月27日中午，曾在同
    一地點竊取相同物品，經被害人報案後，被告猶再犯本案竊
    盜犯行，且未賠償被害人，態度惡劣，毫無悔意，原審認事
    用法及量刑均有違誤為由提起上訴云云，固無理由，惟原審
    判決既有前開可議之處，仍應由本院將原審判決撤銷，另為
    被告無罪之諭知。
四、按因第19條第 1項之原因而不罰者，其情狀足認有再犯或有
    危害公共安全之虞時，令入相當處所，施以監護；前 2項之
    期間為 5年以下。但執行中認無繼續執行之必要者，法院得
    免其處分之執行，刑法第87條第1項、第3項分別定有明文。
    又所謂監護處分，性質上有監視與治療之雙重意義，一方面
    使受處分人與社會適度隔離，以免危害社會，確保公共安全
    ；另方面則給予適當治療，消滅其犯罪之危險性，使其回歸
    社會常規生活，是行為人如有精神障礙或其他心智缺陷之生
    理原因，經衡酌行為人之危險性及其他具體情狀，認有再犯
    或危害公共安全之虞時，為達防衛社會安全之目的，法院即
    有義務宣告監護處分。查被告因刑法第19條第 1項之原因而
    不罰已如上述，又依被告之病史及病程進展，確有再犯之虞
    ，但應不致危害公共安全乙情，有行政院衛生署臺東醫院99
    年 8月11日東醫精字第0990005101號函文在卷可憑，而該院
    雖未建議被告接受監護處遇，然參酌前揭函文、輔佐人於本
    院審理時所述及被告平日居家欠缺親人完善週全之照護等情
    狀，足認被告應有再犯之虞，本院為預防被告不再因上開精
    神障礙影響而再犯，並使其接受持續、規律之精神醫學專科
    評估與治療，以期避免被告老年期癡呆症併妄想現象之病症
    快速惡化，而對其個人及社會造成難以預料之危害，爰併依
    刑法第87條第1項、第3項、刑事訴訟法第301條第2項規定，
    宣告令被告入相當處所施以監護1年。至因有刑法第19條第1
    項之情形，而受監護處分者，檢察官應按其情形，指定精神
    病院、醫院、慈善團體及其最近親屬或其他適當處所，保安
    處分執行法第46條定有明文，是監護處所之指定，允屬執行
    檢察官之職權，附予指明。
五、末按檢察官聲請以簡易判決處刑之案件，法院於審理後，認
    應為無罪判決之諭知者，應適用通常程序審判之，刑事訴訟
    法第452條、第451條之1第4項但書第 3款分別定有明文。又
    管轄第二審之地方法院合議庭受理簡易判決上訴案件，應依
    通常程序審理；其認案件有刑事訴訟法第 452條之情形者，
    應撤銷原判決，逕依通常程序為第一審判決。查被告於行為
    時有因精神障礙，致欠缺依其辨識而行為能力之不罰，自應
    為無罪之判決，為保障當事人之審級利益及揆諸上開說明，
    本院自應將原判決撤銷，逕依通常程序為第一審判決，併此
    敘明。
據上論斷，應依刑事訴訟法第 455條之1第1項、第3項、第452條
、第451條之1第4項但書第 3款、第369條第1項前段、第364條、
第301條，刑法第19條第1項、第87條第1項、第3項，判決如主文
。
本案經檢察官戊○○到庭執行職務
中    華    民    國    99    年     8    月    20    日
                  刑事第四庭    審判長法  官  馬培基
                                      法  官  盧亨龍
                                      法  官  劉正偉
以上正本證明與原本無異。
如不服本判決應於收受送達後10日內向本院提出上訴書狀，並應
敘述具體理由；其未敘述上訴理由者，應於上訴期間屆滿後20日
內向本院補提理由書（均須按他造當事人之人數附繕本）。「切
勿逕送上級法院」。告訴人或被害人對於本判決如有不服，請書
具不服之理由狀，請求檢察官上訴者，其上訴期間之計算係以檢
察官收受判決正本之日期為準。
                                      書記官  陳憶萱
中    華    民    國    99    年    8     月    20    日

司法院資訊處製作；財團法人民間司法改革基金會備份。
